---
title: "guionP9.qmd"
author: "Alejandro de Jorge"
format:
  html:
    embed-resources: true
---
## Ejercicio 1

## Leer los datos en R

```{r}
library(phangorn)
mtdna <- read.phyDat('mtDNA.fasta', format = 'fasta')
glance(mtdna)
```

*Nota*
*Sería sensato reducir el conjunto de datos. ¿Qué secuencias eliminarías? Si quieres, puedes intentarlo con la función subset().*

# Escoger el modelo de evolución

```{r}
#| cache: true
modelos <- modelTest(mtdna, control = pml.control(trace = 0))
```
El modelo con menor AIC y BIC es TIM2+G(4)+I.
El AICc es una corrección para muestras pequeñas.
modelos[order(modelos$BIC),] para ordenar en la consola
fit <- as.pml(modelos,'TIM2+G(4)+I')
fit <- as.pml(modelos,'BIC')

```{r}
fit <- as.pml(modelos,'TIM2+G(4)+I')
```


Para cambiar la representación del árbol, en un bloque de código de r:
#| fig-width: 5
#| fig-height: 10

# NJ y UPGMA
La función dist.ml() de phangorn solo permite usar distancias de Juke Cantor y de Felsenstein 1981 con ADN. Para usar otros modelos, debemos usar la función dist.dna() del paquete ape (automáticamente cargado con phangorn), que se aplica a objetos de clase DNAbin. Por eso, usamos la función as.DNAbin() para presentarle a dist.dna() los datos en el formato adecuado. En cualquier caso, dist.dna() tampoco implementa todos los modelos.

```{r}
#| fig-width: 5
#| fig-height: 10
mt_nj    <-    NJ(dist.dna(as.DNAbin(mtdna), model = 'TN93', gamma = 0.93))
mt_upgma <- upgma(dist.dna(as.DNAbin(mtdna), model = 'TN93', gamma = 0.93))
plot(midpoint(mt_nj))
add.scale.bar()

plot(mt_upgma)
axisPhylo()
```

La funcion dist.dna no incorpora el modelo "TIM2+G(4)+I".
Este modelo es importante para calcular la verosimilitud pero para calcular distancias podemos usar otro modelo (TN93)

*nota*
*Cuando la función plot() se aplica a un objeto de clase phylo, en realidad se ejecuta la función plot.phylo(). Si quieres explorar las opciones de representación gráfica de árboles con plot(), consulta help(plot.phylo)*
*¿Por qué usamos midpoint() al representar gráficamente el árbol de NJ?*
Esto sivre para dibujar el árbol centrado y poner una hipotética raíz en el centro del árbol. Esto se debe a que el modelo NJ no nos enraiza los arboles y debemos hacerlo nosotros.

# Podemos enraizar el árbol
```{r}
#| fig-width: 5
#| fig-height: 10
enraizado <- root(mt_nj, 'G.gorilla_D38114')
plot(enraizado)
```

# Máxima verosimilitud

```{r}
veros <- pml_bb(fit, 
                control = pml.control(trace = 0))
```
Con este modelo no obtenemos un resultado. El ordenador hae demasiadas iteraciones y no nos da un resultado, se queda bsucando el mejor resultado pero no es capaz de optimizarlo.

El objeto veros, de clase pml, contiene el árbol (veros$tree), además de los parámetros optimizados del modelo. Podemos enraizar el árbol usando al gorila como outgroup:

```{r}
#| fig-width: 5
#| fig-height: 10
mt_ml <- root(veros$tree, 'G.gorilla_D38114')
plot(midpoint(mt_ml))
nodelabels()
```
También podemos extraer un subárbol para visualizarlo mejor. Con nodelabels() identifico fácilmente cual es el nodo en el que quiero recortar el árbol:

```{r}
homo <- extract.clade(mt_ml, 62)
plot(midpoint(homo))
```
# Con datación de puntas (tip dating)
Sabiendo que algunas secuencias dejaron de evolucionar hace tiempo (mira el apéndice), podemos intentar calibrar las tasas de sustitución con esta información. Para ello necesitamos un vector de fechas con nombres, donde cada fecha lleva el nombre de la secuencia a la que corresponde. Podemos dar el valor 0 a todas las secuencias contemporáneas y valores negativos, en años, a las secuencias arcaicas.

```{r}
fechas <- c(0, 0, 0, 0, 0, 0, 0, 0, 0,
              -400000,
              -39000, -50000, -110000, -110000,
              -39820, -40096, -38515, -38310, -39000, -40000, -41210,
              -42430, -42540, -43230, -43780, -44290, -44770, -49000,
              -50000, -82752, -65000, -122287, -110450,
              0, 0, 0, 0, 0, 0, 0, 0, 0)
setNames(fechas, names(mtdna))
nodedates <- c(fechas,rep(NA,40))
nodedates[51] <- 6500000
```
```{r}
fit_td <- pml_bb(mtdna, model = 'TIM2+G(4)+I', method = 'tipdated',
                 tree = enraizado,
                 tip.dates = fechas, rearrangement = 'NNI',
                 ratchet.par = ratchet.control(maxit = 5L),
                 control = pml.control(trace = 1, maxit = 5))
```

```{r}
#| fig-width: 5
#| fig-height: 10
plot(fit_td)
```


mt_nj$tip.label
utilizamos tip dating para que se genera un árbol no ultramerico pero si se respeten las edades de los taxones.
estimate.dates (estima la fecha de grupos extintos en funcion de las mutacioes que le faltan)

```{r}
estimate.mu(mt_ml, node.dates = fechas)
```

